臺灣南投地方法院民事判決  
111年度訴字第133號
原      告  台新國際商業銀行股份有限公司

法定代理人  尚瑞強  


訴訟代理人  張智賢  
            謝翰儀  
被      告  黃世蓉  
            黃重嶧  
上列當事人間代位請求分割遺產事件，本院於民國111年5月3日
言詞辯論終結，判決如下：
    主  文
被告與被代位人黃琨紘就其被繼承人劉阿滿所遺如附表一所示之
遺產，應按如附表二所示之應繼分比例分割為分別共有。
訴訟費用由兩造依附表三所示之訴訟費用負擔比例負擔。
    事實及理由
一、被告未於言詞辯論期日到場，核無民事訴訟法第386條各款
    所列情形，爰依原告聲請，由其一造辯論而為判決。
二、原告主張略以：
  ㈠原告為被代位人黃琨紘之債權人，曾向本院聲請對黃琨紘強
    制執行未果，經本院准予發給之103年度司執字第13406號債
    權憑證記載，黃琨紘積欠原告新臺幣（下同）499,776元，
    及自民國95年5月1日起至清償日止，按年息20%計算之利息
    ，暨督促程序費用500元、執行費用8,563元之債務，嗣復經
    原告計算至110年12月17日止，黃琨紘已積欠原告債務總金
    額達1,913,919元尚未清償（利息部分自104年9月1日起改以
    年息15%計算，下稱系爭債權）。
  ㈡訴外人劉阿滿於110年8月30日死亡，遺有如附表一所示之土
    地（下稱系爭遺產），並以黃琨紘及被告黃世蓉、黃重嶧為
    之全體繼承人。因黃琨紘無資力清償對原告所負債務，但其
    與被告等人公同共有系爭遺產，卻又怠於行使權利，未能將
    系爭遺產分割為分別共有，致原告無法聲請強制執行黃琨紘
    於系爭遺產之權利以滿足系爭債權，而對原告之系爭債權造
    成損害。
  ㈢爰依民法第242條、第1164條規定提起本件訴訟，主張代位行
    使黃琨紘之權利，請求分割系爭遺產。並聲明：黃琨紘及被
    告就被繼承人劉阿滿所遺系爭遺產應准予分割，分割方法按
    附表二所示各繼承人應繼分比例為分別共有。
三、被告未於言詞辯論期日到場，亦未提出書狀為任何聲明或陳
    述。　　
四、本院之判斷：
  ㈠按當事人對於他造主張之事實，於言詞辯論時不爭執者，視
    同自認。當事人對於他造主張之事實，已於相當時期受合法
    之通知，而於言詞辯論期日不到場，亦未提出準備書狀爭執
    者，準用第1 項之規定，民事訴訟法第280 條第1 項、第3
    項分別定有明文。查原告上開主張，業據提出本院103年度
    司執字第13406號債權憑證、黃琨紘及被告戶籍謄本、繼承
    系統表、如附表一所示系爭遺產之第一類土地登記謄本及異
    動索引等為證（見本院卷第17頁至第21頁、第95頁至第101
    頁、第93頁、第49頁至第57頁），並有財政部中區國稅局埔
    里稽徵所111年3月23日中區國稅埔里營所字第1112701153號
    函所檢附之劉阿滿財產明細表可參(見本院卷第81頁至第84
    頁)，復經本院職權調閱本院103年度司執字第13406號執行
    卷宗核閱無訛。而被告已於相當時期受合法通知，未於言詞
    辯論期日到場，復未提出書狀爭執，依民事訴訟法第280條
    第3項準用第1項規定，應視同自認，堪認原告之主張為真實
    。
  ㈡按各共有人，除法令另有規定外，得隨時請求分割共有物；
    但因物之使用目的不能分割或契約訂有不分割之期限者，不
    在此限，民法第823 條第1 項定有明文。次按債務人怠於行
    使權利時，債權人因保全債權，得以自己之名義，行使其權
    利；又繼承人有數人時，在分割遺產前，各繼承人對於遺產
    全部為公同共有。繼承人得隨時請求分割遺產，民法第242 
    條前段、第1151條、第1164條前段分別定有明文。是繼承人
    欲終止其間之公同共有關係，惟有以分割遺產之方式為之。
    在公同共有遺產分割自由之原則下，民法第1164條規定繼承
    人得隨時請求分割遺產，該條所稱之「得隨時請求分割」，
    依同法第829 條及第830 條第1 項規定觀之，自應解為包含
    請求終止公同共有關係在內，俾繼承人之公同共有關係歸於
    消滅而成為分別共有，始不致與同法第829 條所定之旨趣相
    左，庶不失繼承人得隨時請求分割遺產之立法本旨（最高法
    院93年度台上字第2609號判決意旨參照）。經查：
　⒈本件黃琨紘無償債能力，本應以其所繼承之系爭遺產供清償
    債務，惟系爭遺產於繼承人分割析算完畢前，對特定物之公
    同共有權利，尚無法自一切權利義務公同共有之遺產中單獨
    抽離而為執行標的，故應俟共有物分割後，始得執行其應有
    部分，而繼承人間就劉阿滿所遺系爭遺產並無不能分割之情
    形，亦無不分割之約定，惟因黃琨紘怠於行使分割請求權，
    致原告無法就其分得部分執行受償。原告為保全其對黃琨紘
    之債權能獲得清償，依民法第242 條之規定，代位行使黃琨
    紘之遺產分割請求權，聲明請求被告應與黃琨紘就劉阿滿所
    遺之系爭遺產予以分割，尚無不合。
　⒉按終止遺產之公同共有關係，既應以分割方式為之，將遺產
    之公同共有關係終止改為分別共有關係，性質上自亦屬分割
    遺產方法之一。劉阿滿於110 年8月30日死亡，黃琨紘與被
    告為劉阿滿之全體繼承人，應繼分各3分之1 ，是本院審酌
    系爭遺產之共有情形、經濟效用及兩造之利益等情事，認原
    告主張系爭遺產應按如附表二所示之應繼分比例分割為分別
    共有之分割方法，並不損及各繼承人之利益，符合公平適當
    原則，應屬適當。
五、綜上所述，原告依民法第242 條、第1164條之規定，代位黃
    琨紘訴請被告應與黃琨紘就劉阿滿所遺之系爭遺產予以分割
    ，分割方法為由黃琨紘與被告按附表二所示應繼分比例分割
    為分別共有，為有理由，應予准許。 
六、又因共有物分割、經界或其他性質上類似事件涉訟，由敗訴
    當事人負擔訴訟費用顯失公平者，法院得酌量情形，命勝訴
    之當事人負擔其一部，民事訴訟法第80條之1定有明文。蓋
    分割共有物事件，本質上並無訟爭性，共有人間本可互換地
    位，由任一共有人起訴請求分割，均無不可，分割之結果雙
    方均蒙其利，若由被告負擔訴訟費用之全部，在客觀上顯失
    公平；且本件係因原告欲實現對黃琨紘之債權，代位黃琨紘
    提起本件分割遺產訴訟，依前開說明，自應與被告依附表三
    所示之比例負擔訴訟費用，始符公允，爰諭知如主文第2項
    所示。
七、訴訟費用之負擔：民事訴訟法第80條之1。
中　　華　　民　　國　　111 　年　　5 　　月　　24　　日
                    民事第一庭法　官　葛耀陽
以上正本係照原本作成。
如對本判決上訴，須於判決送達後20日內向本院提出上訴狀。如
委任律師提起上訴者，應一併繳納上訴審裁判費。
中　　華　　民　　國　　111 　年　　5 　　月　　25　　日
                              書記官　黃婉淑
附表一：
編號 土地坐落 土地面積 權利範圍 1 南投縣○○鎮○○○段00地號 747平方公尺 公同共有 2分之1 
附表二：
編號 共有人 應繼分比例 1 黃琨紘 3分之1 2 被告黃世蓉 3分之1 3 被告黃重嶧 3分之1 
附表三：
編號 訴訟費用負擔人 訴訟費用負擔比例 1 原告 3分之1 2 被告黃世蓉 3分之1 3 被告黃重嶧 3分之1